---
title: "Suicidio consumado en Bogotá D.C."
output:
  html_document:
    theme: flatly
    toc: false
runtime: shiny
---

```{r setup, include=FALSE}
library(shiny)

set.seed(42)

# ============================================================
# 1. SIMULACIÓN DE DATOS
# ============================================================

n <- 352

# ---------------- SEXO ----------------

sexo <- c(
  rep("Hombre", 262),
  rep("Mujer", 90)
)

sexo <- sample(sexo)


# ---------------- CURSO DE VIDA ----------------

curso_vida <- c(
  rep("Adolescencia (12-17)", 18),
  rep("Juventud (18-28)", 107),
  rep("Adultez (29-59)", 149),
  rep("Vejez (60+)", 78)
)

curso_vida <- sample(curso_vida)


# ---------------- EDAD ----------------

generar_edad <- function(grupo) {

  if (grupo == "Adolescencia (12-17)") {

    sample(12:17, 1)

  } else if (grupo == "Juventud (18-28)") {

    sample(18:28, 1)

  } else if (grupo == "Adultez (29-59)") {

    sample(29:59, 1)

  } else {

    sample(60:90, 1)

  }
}

edad <- sapply(
  curso_vida,
  generar_edad
)


# ---------------- LOCALIDADES ----------------

localidades_conteos <- c(
  "Kennedy" = 41,
  "Suba" = 40,
  "Engativá" = 38,
  "Bosa" = 34,
  "Ciudad Bolívar" = 33,
  "Usaquén" = 18,
  "San Cristóbal" = 17,
  "Rafael Uribe Uribe" = 16,
  "Fontibón" = 15,
  "Puente Aranda" = 14,
  "Barrios Unidos" = 13,
  "Tunjuelito" = 12,
  "Los Mártires" = 11,
  "Chapinero" = 10,
  "Antonio Nariño" = 9,
  "Teusaquillo" = 8,
  "Santa Fe" = 7,
  "La Candelaria" = 6,
  "Usme" = 5,
  "Sumapaz" = 5
)

localidad <- rep(
  names(localidades_conteos),
  localidades_conteos
)

localidad <- sample(localidad)


# ---------------- FECHAS ----------------

prob_meses <- c(
  0.08,
  0.07,
  0.08,
  0.08,
  0.09,
  0.08,
  0.09,
  0.09,
  0.08,
  0.09,
  0.09,
  0.08
)

meses <- sample(
  1:12,
  size = n,
  replace = TRUE,
  prob = prob_meses
)


crear_fecha <- function(mes) {

  inicio <- as.Date(
    sprintf(
      "2025-%02d-01",
      mes
    )
  )

  if (mes == 12) {

    siguiente <- as.Date("2026-01-01")

  } else {

    siguiente <- as.Date(
      sprintf(
        "2025-%02d-01",
        mes + 1
      )
    )
  }

  dias_mes <- as.integer(
    siguiente - inicio
  )

  dia <- sample(
    0:(dias_mes - 1),
    1
  )

  inicio + dia
}


fechas <- as.Date(
  sapply(
    meses,
    crear_fecha
  ),
  origin = "1970-01-01"
)


# ============================================================
# 2. DATA FRAME
# ============================================================

df <- data.frame(
  fecha = fechas,
  sexo = sexo,
  edad = edad,
  curso_vida = curso_vida,
  localidad = localidad,
  evento = "Suicidio consumado",
  ciudad = "Bogotá D.C.",
  stringsAsFactors = FALSE
)


df$mes <- as.integer(
  format(
    df$fecha,
    "%m"
  )
)


# ============================================================
# 3. POBLACIÓN
# ============================================================

poblacion_bogota <- 8100000


# ============================================================
# 4. ORDEN CURSO DE VIDA
# ============================================================

orden_curso <- c(
  "Adolescencia (12-17)",
  "Juventud (18-28)",
  "Adultez (29-59)",
  "Vejez (60+)"
)


# ============================================================
# 5. SERIE HISTÓRICA SIMULADA
# ============================================================

serie_anual <- data.frame(
  anio = c(
    2019,
    2020,
    2021,
    2022,
    2023,
    2024,
    2025
  ),

  casos = c(
    368,
    344,
    371,
    399,
    386,
    367,
    352
  )
)
```

<style>

body {
  font-family: Arial, sans-serif;
  background-color: white;
}

h1 {
  text-align: center;
  font-weight: bold;
  margin-bottom: 2px;
}

.subtitulo {
  text-align: center;
  font-size: 15px;
  margin-bottom: 25px;
}

.filtros {
  background-color: #f5f5f5;
  padding: 18px;
  border-radius: 10px;
  margin-bottom: 25px;
}

.kpi {
  text-align: center;
  padding-top: 60px;
}

.kpi-titulo {
  font-size: 15px;
  font-weight: bold;
}

.kpi-numero {
  font-size: 38px;
  font-weight: bold;
}

</style>


# SUICIDIO CONSUMADO EN BOGOTÁ D.C.

<div class="subtitulo">
Dashboard epidemiológico | Datos simulados con fines académicos
</div>


```{r filtros, echo=FALSE}

fluidRow(

  class = "filtros",

  column(
    width = 4,

    selectInput(
      "sexo",
      "Sexo:",
      choices = c(
        "Todos",
        "Hombre",
        "Mujer"
      ),
      selected = "Todos"
    )
  ),

  column(
    width = 4,

    selectInput(
      "localidad",
      "Localidad:",
      choices = c(
        "Todas",
        sort(
          unique(df$localidad)
        )
      ),
      selected = "Todas"
    )
  ),

  column(
    width = 4,

    selectInput(
      "curso",
      "Curso de vida:",
      choices = c(
        "Todos",
        orden_curso
      ),
      selected = "Todos"
    )
  )
)
```


```{r datos-reactivos, echo=FALSE}

datos_filtrados <- reactive({

  datos <- df

  if (input$sexo != "Todos") {

    datos <- datos[
      datos$sexo == input$sexo,
    ]
  }

  if (input$localidad != "Todas") {

    datos <- datos[
      datos$localidad == input$localidad,
    ]
  }

  if (input$curso != "Todos") {

    datos <- datos[
      datos$curso_vida == input$curso,
    ]
  }

  datos
})
```


```{r primera-fila, echo=FALSE}

fluidRow(

  column(

    width = 2,

    div(

      class = "kpi",

      div(
        class = "kpi-titulo",
        "TOTAL CASOS"
      ),

      div(
        class = "kpi-numero",
        textOutput("total_casos")
      )
    )
  ),


  column(

    width = 2,

    div(

      class = "kpi",

      div(
        class = "kpi-titulo",
        "TASA POR 100.000"
      ),

      div(
        class = "kpi-numero",
        textOutput("tasa")
      )
    )
  ),


  column(

    width = 8,

    plotOutput(
      "grafico_sexo",
      height = "360px"
    )
  )
)
```


```{r indicadores, echo=FALSE}

output$total_casos <- renderText({

  nrow(
    datos_filtrados()
  )

})


output$tasa <- renderText({

  total <- nrow(
    datos_filtrados()
  )

  tasa <- (
    total /
    poblacion_bogota
  ) * 100000

  sprintf(
    "%.2f",
    tasa
  )

})
```


```{r grafico-pie, echo=FALSE}

output$grafico_sexo <- renderPlot({

  datos <- datos_filtrados()


  # ==========================================================
  # SI NO HAY DATOS
  # ==========================================================

  if (nrow(datos) == 0) {

    plot.new()

    text(
      0.5,
      0.5,
      "Sin datos para esta selección",
      cex = 1.3
    )

    return()
  }


  # ==========================================================
  # TABLA DE SEXO
  # ==========================================================

  tabla <- table(
    datos$sexo
  )


  # ==========================================================
  # PORCENTAJES
  # ==========================================================

  porcentajes <- round(
    prop.table(tabla) * 100,
    1
  )


  # ==========================================================
  # ETIQUETAS
  # ==========================================================

  etiquetas <- paste0(
    names(tabla),
    "\n",
    porcentajes,
    "%"
  )


  # ==========================================================
  # COLORES
  # ==========================================================

  colores_sexo <- c(
    "Hombre" = "#2C7FB8",
    "Mujer" = "#F28E2B"
  )


  # ==========================================================
  # MÁRGENES
  # ==========================================================

  par(
    mar = c(1, 1, 3, 1)
  )


  # ==========================================================
  # PIE
  # ==========================================================

  pie(

    tabla,

    labels = etiquetas,

    radius = 1.10,

    col = colores_sexo[names(tabla)],

    border = "white",

    cex = 1.4,

    main = "Distribución por sexo"

  )

})
```


## Evolución anual de suicidio consumado

```{r anual-ui, echo=FALSE}

plotOutput(
  "grafico_anual",
  height = "350px"
)
```


```{r anual-server, echo=FALSE}

output$grafico_anual <- renderPlot({

  par(
    mar = c(5, 5, 3, 2)
  )


  plot(

    serie_anual$anio,

    serie_anual$casos,

    type = "o",

    lwd = 2.5,

    pch = 16,

    xlab = "Año",

    ylab = "Número de casos",

    ylim = c(
      min(serie_anual$casos) - 20,
      max(serie_anual$casos) + 25
    )

  )


  grid()


  text(

    serie_anual$anio,

    serie_anual$casos,

    labels = serie_anual$casos,

    pos = 3,

    cex = 0.9

  )

})
```


```{r graficos-centrales-ui, echo=FALSE}

fluidRow(

  column(

    width = 6,

    h3(
      "Casos por curso de vida"
    ),

    plotOutput(
      "grafico_curso",
      height = "400px"
    )
  ),


  column(

    width = 6,

    h3(
      "Localidades con mayor número de casos"
    ),

    plotOutput(
      "grafico_localidad",
      height = "400px"
    )
  )
)
```


```{r curso-server, echo=FALSE}

output$grafico_curso <- renderPlot({

  datos <- datos_filtrados()


  tabla <- table(

    factor(

      datos$curso_vida,

      levels = orden_curso

    )

  )


  par(
    mar = c(5, 12, 2, 2)
  )


  limite <- max(
    as.numeric(tabla),
    1
  ) * 1.20


  barras <- barplot(

    tabla,

    horiz = TRUE,

    las = 1,
    
    col = "#6FA8DC",

    xlab = "Número de casos",

    xlim = c(
      0,
      limite
    )

  )


  text(

    x = as.numeric(tabla) + limite * 0.04,

    y = barras,

    labels = as.numeric(tabla),

    cex = 0.9

  )

})
```


```{r localidad-server, echo=FALSE}

output$grafico_localidad <- renderPlot({

  datos <- datos_filtrados()


  if (nrow(datos) == 0) {

    plot.new()

    text(
      0.5,
      0.5,
      "Sin datos",
      cex = 1.2
    )

    return()
  }


  tabla <- sort(

    table(
      datos$localidad
    ),

    decreasing = TRUE

  )


  tabla <- head(
    tabla,
    10
  )


  tabla <- sort(
    tabla
  )


  par(
    mar = c(5, 12, 2, 2)
  )


  limite <- max(
    as.numeric(tabla)
  ) * 1.20


  barras <- barplot(

    tabla,

    horiz = TRUE,

    las = 1,
    
    col = "#6FA8DC",

    xlab = "Número de casos",

    xlim = c(
      0,
      limite
    )

  )


  text(

    x = as.numeric(tabla) + limite * 0.04,

    y = barras,

    labels = as.numeric(tabla),

    cex = 0.9

  )

})
```


## Comportamiento mensual - 2025

```{r mensual-ui, echo=FALSE}

plotOutput(
  "grafico_mensual",
  height = "350px"
)
```


```{r mensual-server, echo=FALSE}

output$grafico_mensual <- renderPlot({

  datos <- datos_filtrados()


  conteo <- table(

    factor(

      datos$mes,

      levels = 1:12

    )

  )


  valores <- as.numeric(
    conteo
  )


  nombres_meses <- c(

    "Ene",
    "Feb",
    "Mar",
    "Abr",
    "May",
    "Jun",
    "Jul",
    "Ago",
    "Sep",
    "Oct",
    "Nov",
    "Dic"

  )


  par(
    mar = c(5, 5, 3, 2)
  )


  plot(

    1:12,

    valores,

    type = "o",

    lwd = 2.5,

    pch = 16,

    xaxt = "n",

    xlab = "Mes",

    ylab = "Número de casos",

    ylim = c(
      0,
      max(valores, 1) + 8
    )

  )


  axis(

    side = 1,

    at = 1:12,

    labels = nombres_meses

  )


  grid()


  text(

    1:12,

    valores,

    labels = valores,

    pos = 3,

    cex = 0.9

  )

})
```